ACORDAO-COMPLETO-2355584

ACÓRDÃO 11446/2019 ATA 36/2019 - PRIMEIRA CÂMARA

VISTOS, relatados e discutidos estes autos que cuidam de pedido de reexame interposto pela pela Universidade Federal do Paraná contra o Acórdão 11569/2018-TCU-Primeira Câmara,
ACORDAM os Ministros do Tribunal de Contas da União, reunidos em sessão da Primeira Câmara, com fundamento no artigo 48 da Lei 8.443/1992, c/c os artigos 285 e 286 do RI/TCU, diante das razões expostas pelo Relator, em:
9.1. conhecer e dar provimento parcial ao presente pedido de reexame, de modo a reformar o Acórdão 11569/2018-TCU-Primeira Câmara, tornando-o insubsistente em relação a Gláucio Iratan de Almeida, e restituir os autos ao relator a quo, Ministro Benjamin Zymler, para que, a seu critério, sejam adotadas as providências necessárias à oitiva do interessado e nova apreciação de seu ato de aposentadoria;
9.2. dar ciência deste acórdão à Universidade Federal do Paraná.

Pedido de reexame interposto contra deliberação que considerou ilegais atos de aposentadoria.

Primeira Câmara

Universidade Federal do Paraná.

3. Recorrente: Universidade Federal do Paraná.

13.1. Ministros presentes: Walton Alencar Rodrigues (Presidente), Bruno Dantas (Relator) e Vital do Rêgo.
13.2. Ministro-Substituto convocado: Augusto Sherman Cavalcanti.
13.3. Ministro-Substituto presente: Weder de Oliveira.

ACORDAO-COMPLETO-2420578

Acórdão de Relação 8440/2020 - Primeira Câmara

Acórdão de Relação

BRUNO DANTAS

Ministro Benjamin Zymler.

Cuidam os autos de pedido de reexame interposto pela Universidade Federal do Paraná contra o Acórdão 11569/2018-TCU-Primeira Câmara.
2.	A parte dispositiva da deliberação recorrida apresentou o seguinte teor:
"VISTOS, relatados e discutidos estes autos de processo de aposentadoria de servidores da Universidade Federal do Paraná,
ACORDAM os Ministros do Tribunal de Contas da União, reunidos em sessão da Primeira Câmara, diante das razões expostas pelo relator e com fundamento na Constituição Federal, art. 71, III e IX, na Lei 8.443/1992, arts. 1º, V, e 39, II, e no Regimento Interno, art. 260, §§4º e 5º, em:
9.1. considerar legais as concessões de aposentadoria a Haida Aparecida Cardoso, Isaura Morretto Benatto, Izabel dos Santos, Janeslei Messias Marques, João Carlos de Lima, José Benedito Teixeira, José João da Graça e José Medeiros de Oliveira e determinar o registro dos respectivos atos;
9.2. considerar legal a concessão de aposentadoria a Haida Aparecida Cardoso (ato inicial, número de controle 10792600-04-1999-000418-0) e determinar o respectivo registro;
9.3. considerar prejudicada a apreciação do ato de aposentadoria de José João da Graça, em razão de seu falecimento;
9.4. considerar ilegais os atos de aposentadoria de Gláucio Iratan de Almeida e Irene Regeta e a eles negar registro;
9.5. dispensar a devolução dos valores indevidamente recebidos de boa-fé pelos servidores inativos Gláucio Iratan de Almeida e Irene Regeta, nos termos do Enunciado 106 da Súmula de Jurisprudência deste Tribunal;
9.6. determinar à Universidade Federal do Paraná que adote as seguintes providências, sob pena de responsabilidade solidária da autoridade administrativa omissa:
9.6.1. dê ciência desta deliberação a Gláucio Iratan de Almeida e Irene Regeta no prazo de quinze dias e faça juntar os comprovantes de notificação a estes autos nos quinze dias subsequentes;
9.6.2. faça cessar os pagamentos decorrentes dos atos ora impugnados no prazo de trinta dias;
9.7. determinar à Secretaria de Fiscalização de Pessoal que forme processo apartado com o ato de alteração de fundamento legal da aposentadoria de Haida Aparecida Cardoso (número de controle 10792600-04-2012-000206-0) para examinar os fundamentos da concessão de tempo de atividade insalubre para a servidora, ocupante do cargo de fisioterapeuta, que não constava do rol de atividades do anexo ao Decreto 83.080/1979."
3.	Admitido o processamento dos recursos, porquanto preenchidos os requisitos previstos no art. 48 da Lei 8.443/1992, conferi efeito suspensivo aos itens 9.4 e 9.6.2 da deliberação recorrida, em relação a Gláucio Iratan de Almeida (peça 40) .
4.	Instruído o presente feito, faço reproduzir, com os ajustes que julgo pertinentes, o exame técnico e o encaminhamento oferecidos pela Secretaria de Recursos deste Tribunal (peça 46) , que contou com a anuência do corpo diretivo daquela unidade (peças 47 e 48) :
"HISTÓRICO
Trata-se de atos aposentadoria de servidores da Universidade Federal do Paraná.
Após desenvolvimento do processo, entendeu esta Corte de Contas pela ilegalidade dos atos de Gláucio Iratan de Almeida e Irene Regeta, uma vez que os mencionados servidores foram 'ouvidos quanto ao pagamento continuado da URP, mas apenas esta última se manifestou, por meio de advogado constituído'.
Entendeu esta Corte que a parcela referente à URP deve ser excluída da remuneração dos servidores, uma vez que já foi absorvida por reestruturações posteriores do cargo. 
1.1. Neste momento, a Universidade Federal do Paraná insurge-se contra a deliberação previamente descrita em relação ao Sr. Gláucio Iratan de Almeida.
EXAME DE ADMISSIBILIDADE
Reitera-se o exame de admissibilidade contido nas peças 37-38, ratificado pelo Relator (despacho de peça 40) .
EXAME DE MÉRITO
Delimitação
1.2. Constitui objeto do presente recurso definir se o acórdão recorrido afrontou a coisa julgada, nos termos do decidido no RE 638.115/CE, repercussão geral, que julgou inconstitucional a incorporação de quintos no período de 1998 a 2001.
Da parcela judicial paga ao servidor Gláucio Iratan de Almeida. 
1.3. Defende-se no recurso da Universidade Federal do Paraná que a parcela judicial atualmente percebida pelo servidor (Sr. Gláucio Iratan de Almeida) no valor de R$105,25 não se trata da parcela relativa à URP/89, mas se 'refere à sentença proferida nos autos da Ação Ordinária n.º 2006.70.00.022653-5/PR, através da qual a Juíza Federal Claudia Cristina Cristofani julgou parcialmente procedente o pedido formulado pelos autores, entre eles Glaucio Iratan de Almeida, em face da Universidade Federal do Paraná, para assegurar o direito à incorporação, aos seus vencimentos, das parcelas dos quintos e décimos no período compreendido entre a publicação da Lei n.º 9.624/1998 e a publicação da MP 2.225-45/2001'.
1.4. Informa, ainda, que a 'parcela judicial relativa à URP/89 foi excluída dos proventos do servidor a partir da folha de pagamento de junho/2012, conforme instruções da Nota Interna n.º 062/2012 - DIMAD, de 11/05/2012'. 
1.5. Argumenta que: 
a) 'a Juíza determinou que os quintos já anteriormente transformados em VPNI deveriam sofrer a correção das tabelas de cargos/funções de confiança no período entre 09/04/1998 a 04/09/2001', 
b) 'antes do ganho judicial, o servidor Glaucio Iratan de Almeida percebia somente o valor de R$ 189,59 relativo à 10/10 de FG-3 na rubrica administrativa '82107 VPNI ART.62-A LEI 8112/90 - AP', conforme tabela explicitada no recurso, após o ganho judicial, 'o servidor passou a ter o valor da Função Gratificada, já anteriormente transformada em VPNI, corrigida conforme tabela de cargos/funções de confiança vigente no período entre 09/04/1998 a 04/09/2001', conforme tabela exposta no recurso.
Por fim, informa que UFPR já encaminhou ao Controle Interno, 'através do e-Pessoal, ato de alteração, com as informações financeiras atualizadas, onde consta que o servidor Glaucio Iratan de Almeida não percebe mais a rubrica judicial relativa à URP/89, desde junho/2012, e nem a rubrica judicial relativa à diferença de enquadramento, desde dezembro/2016, mas tão somente a rubrica judicial, relativa à atualização do valor dos décimos de função incorporados, implantada na ficha financeira do servidor a partir de outubro/2013'.
Análise:
1.6. Importante rememorar o que foi julgado pelo acórdão recorrido e qual foi o ato de controle analisado. Para tanto, permite-se transcrever trecho do relatório do acórdão e os motivos pelos quais o beneficiário foi ouvido, verbis:
Análise do ato de aposentadoria de Glaucio Iratan de Almeida (CPF XXX.230.709-XX) 
3. O Sr. Glaucio Iratan de Almeida (CPF XXX.230.709-XX) aposentou-se em 22/5/1997, no cargo de Assistente de Administração da Universidade Federal do Paraná, com proventos proporcionais ao tempo de serviço (30/35 avos) .
4. No ato cujo número de controle é 10792600-04-1999-000417-2, verifica-se o pagamento de parcela referente a URP. O referido pagamento continua presente em sua ficha financeira atual, conforme peça 13.
5. Esta Unidade Técnica encaminhou ofício de oitiva ao interessado (peça 7) , com vistas a assegurar a oportunidade do uso das garantias constitucionais do contraditório e da ampla defesa em relação ao supracitado pagamento. Após receber o expediente (peça 9) , o interessado optou por não apresentar defesa.
1.7. No presente caso, entende-se que há duas questões a serem enfrentadas. Caso não superada a primeira questão, o acórdão deve ser anulado e enviado à unidade técnica de origem para que providencie a oitiva do interessado. Caso superada a primeira questão, deve-se analisar o mérito da parcela cujo valor alcança R$105,25.    
1.8. Das razões recursais e dos documentos juntados aos autos não há razão para se desconfiar da veracidade das informações e considerar que a parcela cujo valor alcança R$105,25, decorreu da decisão judicial adotada nos autos da Ação Ordinária 2006.70.00.022653-5/PR.
1.9. O primeiro enfrentamento refere-se a ter o beneficiário sido ouvido em razão de receber parcela remuneratória referente à URP. A notificação realizada pela Unidade Técnica (peças 7 e 9) refere-se à URP e não em relação à incorporação dos quintos e décimos no período compreendido entre a publicação da Lei 9.624/1998 e a publicação da MP 2.225-45/2001.
1.10. Nota-se que ele não foi ouvido e, portanto, não teve a oportunidade de manifestar o seu entendimento, acerca da incorporação dos quintos e décimos no período compreendido entre a publicação da Lei 9.624/1998 e a publicação da MP 2.225-45/2001. Assim, por não ter tido a oportunidade de se defender sobre o seu suposto direito a oitiva se impõe.
Contudo, nos termos do art. 171, do RI-TCU, 'nenhum ato será declarado nulo se do vício não resultar prejuízo para a parte, para o erário, para a apuração dos fatos pelo Tribunal ou para a deliberação adotada'. Assim, caso no mérito se decida a favor do recorrente poder-se-á dar provimento ao recurso e evitar a declaração da nulidade por ausência de oitiva sobre o fato.
As razões recursais, num primeiro momento, afirmam textualmente que a parcela de R$105,25 foi deferida por decisão judicial 'para assegurar o direito à incorporação, aos seus vencimentos, das parcelas dos quintos e décimos no período compreendido entre a publicação da Lei 9.624/1998 e a publicação da MP 2.225-45/2001'. Posteriormente, acrescenta que 'a Juiza determinou que os quintos já anteriormente transformados em VPNI deveriam sofrer a correção das tabelas de cargos/funções de confiança no período entre 09/04/1998 a 04/09/2001'.
Dessa forma, 'o servidor passou a ter o valor da Função Gratificada, já anteriormente transformada em VPNI, corrigida conforme tabela de cargos/funções de confiança vigente no período entre 09/04/1998 a 04/09/2001', e por meio da tabela expressa no recurso encontra o valor de R$105,25.
Extrai-se das razões recursais que os R$105,25 decorrem da decisão judicial que além de reconhecer o direito à incorporação aos vencimentos, das parcelas dos quintos e décimos no período compreendido entre a publicação da Lei 9.624/1998 e a publicação da MP 2.225-45/2001 mandou corrigir os valores da VPNI conforme tabelas de cargos/funções de confiança no período entre 09/04/1998 a 04/09/2001. 
Assim, não há que se falar na incidência do art. 171 do RI-TCU, pois no mérito esta Corte de Contas entende ser indevida a parcela incorporada entre a edição da Lei 9.624/1998 e a MP 2.225-45/2001, ainda que seja o recorrente, beneficiário de decisão judicial transitada em julgado.   
Pelo exposto, entende-se que o acórdão deva ser anulado e os autos restituídos à unidade técnica de origem para que se adote as providencias no sentido de ouvir o beneficiário pela incorporação da parcela de quintos e décimos no período compreendido entre a publicação da Lei 9.624/1998 e a publicação da MP 2.225-45/2001.
De toda forma, por poder existir discordância em relação à discussão processual, examina-se a questão no mérito. 
No mérito, a tese em discussão no recurso, em síntese, se restringe a verificar se o recorrente deve ter mantida a parcela incorporada entre a edição da Lei 9.624/1998 e a MP 2.225-45/2001, por ser beneficiário de decisão judicial transitada em julgado.
1.11. A pretensão recursal não encontra amparo nem na jurisprudência desta Corte, nem em precedentes do Supremo Tribunal Federal - STF.
A tese sustentada nesta Corte de Contas é de que é irregular a incorporação de quintos após 8/4/1998, considerando o decidido pelo Supremo Tribunal Federal no RE 638.115, conforme se extrai da ementa do referido julgado: 
1. Recurso Extraordinário. 2. Administrativo. 3. Servidor Público. 4. Incorporação de quintos decorrente do exercício de funções comissionadas no período compreendido entre a edição da Lei 9.624/1998 e a MP 2.225-48/2001. 5. Impossibilidade. 6. Recurso extraordinário provido. [RE 638.115-RG/CE, Relator: Min. Gilmar Mendes. Julgado em 19/3/2015. Processo Eletrônico, Ata nº 101/2015, publicada no DJe-151 de 3/8/2015, divulgado em 31/7/2015]. 
Além da referida decisão, o Supremo também se manifestou acerca das incorporações de quintos nos autos do Mandado de Segurança 25.763/DF que restou assim ementado: 
Mandado de segurança. 2. Administrativo. Servidor público. 3. Cabimento do mandado de segurança da União para impugnar ato do Tribunal de Contas da União. 4. Impossibilidade de incorporação de quintos decorrente do exercício de funções comissionadas no período compreendido entre a edição da Lei 9.624/1998 e a MP 2.225-48/2001. Art. 61, § 1º, inciso II, 'a', e 63, inciso I, CF/88. 5. Ausência de fundamentação legal indispensável para incorporação dos quintos no período de 9.4.1998 a 4.9.2001, data da edição da MP 2.225-45/2001. Violação ao princípio constitucional da legalidade. 6. A medida provisória tão somente transformou em Vantagem Pessoal Nominalmente Identificada (VPNI) a incorporação das parcelas a que se referem os arts. 3º e 10 da Lei 8.911, de 11 de julho de 1994, e o art. 3º da Lei 9.624, de 2 de abril de 1998. 7. Inconstitucionalidade do Acórdão 2.248/2005, do TCU e extinção da incorporação de quintos/décimos desde a Lei 9.527/97. 8. Impetração conhecida e segurança concedida. [MS 25.763/DF, Relator: Min. Eros Grau. Redator do Acórdão: Min. Gilmar Mendes. Julgado em 19/3/2015. Processo Eletrônico, Ata nº 101/2015, publicada no DJe-151 de 3/8/2015, divulgado em 31/7/2015]. 
1.12. Observa-se, por fim, a impossibilidade de acolhimento das razões recursais, pois a tese defendida pelo recorrente não tem encontrado suporte nas recentes decisões do Supremo Tribunal Federal - STF. Tem-se entendido no STF que, nas relações de trato continuado, como é o caso sob exame, deve ser cessado o pagamento da verba, não ser considerada inconstitucional a decisão neste sentido e não haver ofensa à coisa julgada (v.g MS 35446/DF, MS 33.856/DF e 33.957/DF, Relator: Min. Ricardo Lewandowski; MS 35424/DF, Relator: Min. Alexandre de Moraes) .
CONCLUSÃO
Das análises anteriores, conclui-se que, por questão processual e em homenagem aos princípios da ampla defesa e do contraditório, consectários lógicos do devido processo legal, o acórdão deve ser anulado e encaminhado para a unidade técnica de origem para adoção de providencias no sentido de ouvir o beneficiário do ato de aposentadoria sobre a incorporação da parcela de quintos e décimos no período compreendido entre a publicação da Lei 9.624/1998 e a publicação da MP  2.225-45/2001.  
Nesse sentido propõe-se dar provimento ao recurso
PROPOSTA DE ENCAMINHAMENTO
Ante o exposto, com fundamento no art. 48 da Lei 8.443/92, submetem-se os autos à consideração superior, propondo-se:
conhecer do recurso e, no mérito, dar-lhe provimento para anular o acórdão recorrido, somente em relação ao Sr. Gláucio Iratan de Almeida, em função da ausência de oitiva válida do responsável, restituindo os autos ao Relator da decisão impugnada, para as providências necessárias ao saneamento e novo julgamento do processo;
b) dar ciência do acórdão que for prolatado à recorrente e aos demais interessados, ressaltando-se que o relatório e o voto que o acompanharem podem ser consultados no endereço www.tcu.gov.br/acordaos, no dia seguinte ao de sua oficialização."
5.	O Ministério Público de Contas, representado nos autos pelo Procurador Rodrigo Medeiros de Lima, manifestou-se de acordo com o encaminhamento sugerido pela Serur (peça 49) :
	É o relatório.

não há.

Procurador Rodrigo Medeiros de Lima.

pensão civil. ato considerado ilegal em razão do pagamento de parcela de plano econômico. pedido de reexame. esclarecimentos no sentido de que a parcela inquinada diz respeito a quintos decorrentes do exercício de função comissionada no período compreendido entre a edição da Lei 9.624/1998 e a edição da mp 2.225-45/2001. parcela em desacordo com o entendimento firmado no re 635.115/STF. necessidade de oitiva do interessado em relação a essa impropriedade. provimento parcial. reforma do acórdão vergastado. restituição dos autos ao relator a quo. ciência.

APOSENTADORIA (APOS)

Secretaria de Recursos (Serur).

Em julgamento, pedido de reexame interposto pela Universidade Federal do Paraná contra o Acórdão 11569/2018-TCU-Primeira Câmara, por intermédio do qual este Tribunal, dentre outras medidas, considerou ilegal o ato de aposentadoria de Gláucio Iratan de Almeida.
2.	De pronto, verifico que a análise promovida pela Serur tem por base amplo e convincente arrazoado que merece acolhimento, razão pela qual adoto aqui, como razões de decidir, os fundamentos ali sustentados, sem prejuízo das considerações que se seguem.
3.	O ato emitido em favor de Gláucio Iratan de Almeida foi considerado ilegal ante a consignação, nos seus proventos, de parcela judicial identificada como decorrente de plano econômico.
4.	Ocorre que, de acordo com os esclarecimentos prestados pela Universidade Federal do Paraná, Gláucio Iratan de Almeida não mais percebe parcela judicial de plano econômico, sendo que a parcela impugnada pelo TCU diz respeito, na verdade, à incorporação de quintos pelo exercício de função comissionada no período compreendido entre a edição da Lei 9.624/1998 e a edição da MP 2.225-45/2001.
5.	Sobre a incorporação de quintos após a edição da Lei 9.624/1998, não é demais rememorar a intelecção firmada pelo Supremo Tribunal Federal no âmbito do RE 638.115, ocasião em que, em sede de repercussão geral, foi decidido ser indevida a incorporação de quintos no período de 9/4/1998 a 4/9/2001, por ofensa explícita ao princípio da legalidade, tendo sido lavrada a seguinte ementa:
"Recurso extraordinário. 2. Administrativo. 3. Servidor público. 4. Incorporação de quintos decorrente do exercício de funções comissionadas no período compreendido entre a edição da Lei 9.624/1998 e a MP 2.225-48/2001. 5. Impossibilidade. 6. Recurso extraordinário provido."
6.	Ademais, convém repisar o seguinte trecho do voto proferido pelo Ministro Gilmar Mendes naquela oportunidade:
"Nesses termos, tendo em vista que o pagamento dos quintos incorporados no período entre 8.4.1998 até 4.9.2001 foi declarado inconstitucional e refere-se a relação jurídica de trato continuado, há que se reconhecer a necessidade de cessação imediata do pagamento da mencionada verba, sem que isso caracterize afronta à coisa julgada e sem que seja necessário o ajuizamento de ação rescisória.
Da mesma forma, os efeitos das decisões administrativas, que reconheceram o referido direito aos servidores com base em hipótese considerada inconstitucional pelo STF, não devem subsistir, devendo o pagamento ser cessado imediatamente." (grifos inseridos) 
7.	Ainda por ocasião do RE 638.115, foi prolatada, em sede de embargos de declaração, decisão com a seguinte ementa:
"Embargos de declaração no recurso extraordinário. 2. Repercussão Geral. 3. Direito Administrativo. 4. Servidor público. 5. Incorporação de quintos decorrente do exercício de funções comissionadas no período compreendido entre a edição da Lei 9.624/1998 e a MP 2.225-48/2001. Impossibilidade. 6. Cessada a ultratividade das incorporações em qualquer hipótese, seja decorrente de decisões administrativas ou de decisões judiciais transitadas em julgado. RE-RG 730.462, Rel. Min. Teori Zavascki. 7. Ausência de omissão, contradição ou obscuridade. 8. Embargos rejeitados." (destaque acrescido) 
8.	Por aí se vê que nem mesmo decisões judiciais transitadas em julgado têm o condão de fazer permanecer a vantagem dos quintos incorporados após a edição da Lei 9.624/1998, conforme expressamente definido pelo STF. Nessa linha, diversos são os jugados do TCU, a exemplo dos Acórdão 5380/2016-TCU-Segunda Câmara, 5.925/2016-TCU-2ª Câmara, 9.719/2016-TCU-2ª Câmara, 1.116/2017-TCU-2ª Câmara, 3.075/2017-TCU-2ª Câmara, 8.588/2017-TCU-2ª Câmara e 1.972/2017-TCU-Plenário.
9.	Em que pese a precisão do sobredito entendimento, que conduziria à ilegalidade da concessão, impõe-se reconhecer que, ao ser oportunizada a manifestação prévia de Gláucio Iratan de Almeida nos autos, nos termos do Acórdão 587/2011-TCU-Plenário, o interessado não foi instado a se manifestar sobre a impropriedade relativa à parcela de quintos incorporados, mas apenas em relação à parcela judicial de plano econômico (peça 7) .
10.	Nesse cenário, acompanho a unidade instrutora no sentido de dar provimento parcial ao presente recurso, tornando insubsistente a deliberação recorrida em relação a Gláucio Iratan de Almeida, e encaminhar os autos ao Relator a quo, Ministro Benjamin Zymler, para que, a seu critério, sejam adotadas as providências necessárias à oitiva do interessado e nova apreciação de seu ato de aposentadoria.
	Em face do exposto, voto por que o Tribunal adote a deliberação que ora submeto à apreciação deste Colegiado.
TCU, Sala das Sessões Ministro Luciano Brandão Alves de Souza, em 8 de outubro de 2019.
Ministro BRUNO DANTAS
Relator